【裁判字號】    89,上,37
【裁判日期】    890711
【裁判案由】    確認土地抵押權不存在
【裁判全文】
臺灣高等法院臺南分院民事判決  八十九年度上字第三十七號  Ｊ
      上  訴  人  丙  ○  ○
      訴訟代理人  黃  翎  芳  律師
      複代理  人  丁  ○  ○  .
                  戊  ○  ○  .
      被上訴  人  乙  ○  ○  住台北市北投區○○○路○段四０巷四０號五樓
      訴訟代理人  甲  ○  ○  .
右當事人間請求確認土地抵押權不存在事件，上訴人對於中華民國八十八年十一月三
十日臺灣雲林地方法院第一審判決（八十八年度訴字第四九九號）提起上訴，本院判
決如左：
      主      文
上訴駁回。
第二審訴訟費用由上訴人負擔。
      事      實
甲、上訴人方面：
一、聲明：求為判決：(一)原判決廢棄。(二)確認被上訴人所有坐落雲林縣斗六市○○○
    段保長廓小段一一一五號土地全部，以丙○○、張隆吉為債務人，設定金額新台
    幣（下同）貳佰貳拾萬元之抵押債權不存在。(三)被上訴人應將上開土地於雲林縣
    斗六地政事務所民國八十七年五月十四日以斗地普字第七四八二號收件，於八十
    七年五月十六日登記完畢之金額貳佰貳拾萬元，存續期間自八十七年五月十日起
    至八十七年八月十日止，清償日期八十七年八月十日，無利息，遲延利息、違約
    金均依各個債務契約所約定之抵押權設定登記予以塗銷。(四)第一、二審訴訟費用
    均由被上訴人負擔。
二、陳述：除與第一審判決記載相同者予以引用外，另補稱略以：
（一）本件被上訴人訴訟代理人甲○○所指上訴人曾再向其本人借款四百萬元乙事根
      本不存在，因據甲○○於八十九年五月二十二日於貴院審理時所為供詞，其係
      主張因「上訴人欠第三人的錢，將三０六地號權狀交給第三人，我借錢給上訴
      人把錢交給第三人，把權狀取回：：」惟就甲○○所提出之前揭付款人為雲林
      縣斗六市農會之支票實不能證明有甲○○所主張之前揭借款四百萬元之事，故
      被上訴人實應舉證證明甲○○有將借款四百萬元交付與上訴人，否則即不能證
      明有該借款四百萬元之事實存在，對於為何去設定抵押給艾湘陵乙事亦不清楚
      。惟至今甲○○完全無法舉證有將四百萬元交付與上訴人之事實存在，就其所
      提「逢春有限公司」之華南銀行存摺內八百零五萬三千八百五十二元之轉帳，
      亦不能證明甲○○有交付四百萬元予上訴人之事實，既無該四百萬元之借款存
      在，上訴人給付甲○○之前揭二百零二萬六千一百七十四元（按被上訴人於貴
      院八十九年三月六日審理時亦自認有收受此筆金額），即應係清償系爭抵押權
      所擔保之債權二百萬元（按甲○○於貴院八十九年三月六日審理時供稱上述二
      百餘萬元是還他經手的四百萬元及二百萬元的錢，則如上所述，因無甲○○所
      主張之四百萬元債權存在，則此二百餘萬元當係清償系爭二百萬元之債權），
      而二百萬元債務業已消滅，則上訴人訴請確認系爭抵押債權不存在及本於民法
      第七百六十七條之規定訴請被上訴人塗銷系爭抵押權登記即為有理由。
（二）另依甲○○於原審八十八年十一月十六日審理時所述：「原告所告之債務是我
      向乙○○借款替原告還債。」故上訴人係向甲○○借款二百萬元而非向被上訴
      人借款二百萬元，故事實上兩造間並無債權債務關係存在，故系爭債權既不存
      在，則上訴人雖有設定系爭抵押權與被上訴人，惟系爭抵押權亦不生效力，即
      兩造間所設定之抵押權，在法律上實不能指其所擔保之債權為上訴人與訴外人
      甲○○之二百萬元債權（參見最高法院民國七十年第十八次民事庭會議決議）
      ，而認其抵押權之從屬性並無欠缺，故上訴人確認本件抵押債權不存在，及本
      於民法第七百六十七條物上請求權之規定訴請被上訴人塗銷系爭抵押權登記即
      有理由。
（三）上訴人對於貳佰萬元的抵押設定形式不爭執，但原因有欠缺，對於四百萬元部
      分則完全否認，可能是訴外人張隆吉拿去辦的，上訴人並不知情。另外，四百
      萬元支票也是偽造的，上訴人已經對張隆吉等提出告訴，現由地檢署偵辦中。
三、證據：援用在第一審之立證方法。
乙、被上訴人方面：
一、聲明：求為判決如主文所示。
二、陳述：除與第一審判決記載相同者予以引用外，另補稱略以：
（一）有關訴外人張隆吉持上訴人所簽發其與張宜雅背書面額四百萬元之支票，向甲
      ○○借款四百萬元之事實，有下列證據可茲為證：支票影本。上訴人親筆
      簽立之同意書。倘系爭四百萬元債務不存在，上訴人豈會簽立同意書同意將出
      售斗六市○○○段后庄子小段三○六號土地之尾款二百零二萬六千一百七十四
      元，交給甲○○領取。其實張隆吉持上訴人所簽發之支票向甲○○借款目的在
      於向他債權人取回上開土地所有權狀。系爭四百萬元之支票，上訴人雖主張
      為張隆吉所偷竊支票後，然同樣支票上訴人曾於八十七年十月六日在台灣雲林
      地方法院斗六簡易庭與甲○○和解，足證上訴人之支票長期授權由張隆吉簽發
      。甲○○借與上訴人之四百萬元，其資金來源有逢春有限公司活期存款存摺
      影本為證。
（二）甲○○所簽的收據二百零二萬多元，另外一張一百一十萬元的則實收八十萬元
      ，因甲○○給付訴外人張啟利三十多萬元，這些錢是上訴人賣后庄子段的土地
      的錢，上訴人是要清償由甲○○經手的四百萬元及二百萬元債務的利息及其他
      的錢，上訴人這兩筆錢都沒還利息，當時其只是說要清償由甲○○經手的錢。
      借款有支票可證，否則上訴人怎肯賣地來處理。
三、證據：除援用在第一審之立證方法外，補提同意書、存款存摺、和解筆錄、明細
    表等均為影本各乙份、支票影本七紙、退票理由單影本四紙為證。
      理      由
一、本件上訴人主張：訴外人張隆吉於八十七年五月間，向訴外人甲○○借款二百萬
    元，應甲○○要求，張隆吉以伊所有坐落雲林縣斗六市○○○段保長廓小段一一
    一五號土地（以下簡稱系爭土地）為該債務之擔保。因甲○○與被上訴人係姊妹
    ，且甲○○借與張隆吉之二百萬元係甲○○私下向被上訴人借得之款項，甲○○
    乃於八十七年五月十日以被上訴人為抵押權之債權人名義辦理抵押權設定登記，
    經雲林縣斗六地政事務所八十七年五月十四日以斗地普字第七四八二號收件，於
    八十七年五月十六日登記，權利存續期間自八十七年五月十日起至八十七年八月
    十日止，設定權利價值為二百二十萬元之抵押權（以下簡稱系爭抵押權），惟嗣
    後伊已於八十八年三月十五日，連同本金及利息共計給付二百零二萬六千一百七
    十四元與被上訴人，用以清償本件二百萬元借款。按系爭抵押權設定契約所擔保
    之債權既已因清償而消滅，其債權已不存在，而債之關係消滅者，其債權之擔保
    及其他從屬之權利亦同時消滅，然伊清償本件二百萬元借款後，屢次要求被上訴
    人將系爭抵押權設定登記予以塗銷，被上訴人均置之不理，致伊之權利顯已有受
    侵害之虞，伊有即受確認判決之法律上利益。另依甲○○於原審八十八年十一月
    十六日審理時所述：「原告所告之債務是我向乙○○借款替原告還債」，故伊係
    向甲○○借款二百萬元而非向被上訴人借款，故事實上兩造間並無債權債務關係
    存在，故系爭債權既不存在，則伊雖有設定系爭抵押權與被上訴人，惟系爭抵押
    權亦不生效力，即兩造間所設定之抵押權，在法律上實不能指其所擔保之債權為
    伊與訴外人甲○○之二百萬元債權，因本於民法第七百六十七條物上請求權之規
    定，求為確認系爭抵押債權不存在，被上訴人應將系爭抵押權設定登記予以塗銷
    之判決。
二、被上訴人則以：訴外人甲○○確曾向伊借款二百萬元轉借與上訴人，用以清償上
    訴人積欠他人之債務，因該二百萬元實際上係由伊所提供，故與上訴人約定以伊
    名義辦理系爭抵押權設定登記，但本件二百萬元借款迄今未據清償分文，上訴人
    所提出之收據係上訴人用以清償其向甲○○所借之另筆四百萬元借款證明，與本
    件二百萬元借款無關，該筆四百萬元借款係甲○○向訴外人艾湘陵借得後轉借與
    上訴人，上訴人曾與甲○○約定要設定抵押權登記給艾湘陵，但未設定成功，上
    訴人嗣後表示要賣地清償債務，之後並陸續清償該二張收據所示金額與甲○○，
    並非清償本件二百萬元借款之本息等語，資為抗辯。
三、按確認之訴，非原告有即受確認判決之法律上利益者，不得提起。民事訴訟法第
    二百四十七條定有明文。所謂即受確認判決之法律上利益，係指法律關係之存否
    不明確，原告主觀上認其法律上之地位有不安之狀態存在。且此種不安之狀態，
    能以確認判決將之除去者而言。本件上訴人主張該系爭抵押權設定契約所擔保之
    債權已因清償而消滅，擔保該債權之抵押權亦應同時消滅，或兩造間並無債權債
    務關係存在，故系爭債權不存在，其屢次要求被上訴人將系爭抵押權設定登記予
    以塗銷，被上訴人均置之不理云云，此為被上訴人所否認，是上訴人以其權利有
    受侵害情事，提起請求確認本件抵押權債權不存在之訴，即有確認判決之法律上
    利益。則本件所應審究者，厥為系爭抵押權債權是否存在？抵押權應否塗銷？等
    問題。經查：
（一）上訴人主張其所有系爭土地為債務人兼連帶保證人張隆吉，以被上訴人為抵押
      權之債權人名義辦理抵押權設定登記，經雲林縣斗六地政事務所八十七年五月
      十四日以斗地普字第七四八二號收件，於八十七年五月十六日登記，權利存續
      期間自八十七年五月十日起至八十七年八月十日止，設定權利價值為二百二十
      萬元抵押權，惟本件實際借款為二百萬元之事實，有土地登記簿謄本、抵押權
      設定契約書、他項權利證明書及借款契約書等件為證（原審卷九至十二頁、二
      二至二四頁），且為被上訴人所不爭，堪信為真實。
（二）按金錢借貸契約，固屬要物契約，應由貸與人就交付金錢之事實負舉證之責，
      但若貸與人提出之借用證內，經載明所借款額，當日親收足訖無訛者，要應解
      為貸與人就要物性之具備，已盡舉證責任（最高法院六十九年台上字第三五四
      六號判例意旨參照）。上訴人雖主張依甲○○於原審八十八年十一月十六日審
      理時所述：「原告所告之債務是我向乙○○借款替原告還債」，故伊係向甲○
      ○借款二百萬元而非向被上訴人借款，故事實上兩造間並無債權債務關係存在
      云云，惟為被上訴人所否認。查本件辦理系爭抵押權設定登記時，登記上訴人
      為義務人兼債務人，張隆吉為債務人兼連帶保證人，被上訴人為權利人兼債權
      人，擔保權利總金額為二百二十萬元，為上訴人所明知，已如前述，則本件抵
      押權顯非最高限額抵押權，於設定抵押權時認已有債權債務關係存在，應屬可
      信；次據設定該抵押權所附借款契約書（兼作借據）載明：「立契約書人債權
      人乙○○，債務人丙○○（以下簡稱甲、乙方），茲為借款事立條件如左，以
      資信守：一借款金額新台幣貳佰萬元整。二設定金額：設定第二順位新台幣貳
      佰萬元整抵押權。．．十七本約壹式兩份雙方各執乙份為據，並於乙方還清債款
      及塗銷抵押權時作廢。十八其他：1.．．收訖新台幣貳佰萬元。」等語，（原審
      卷二四頁）該借款契約書既已載明收訖二百萬元，且須上訴人還清債款，該借
      款契約書始為作廢，足徵上項金額業於本借款契約書成立時，上訴人已親收足
      訖無訛，則依前揭判例見解，即應認被上訴人業就其交付借款款項之事實已盡
      其舉證責任。且上訴人自承訴外人張隆吉於八十七年五月間借款二百萬元，並
      以其所有系爭土地為該債務之擔保，供被上訴人以抵押權之債權人名義辦理抵
      押權設定登記等語，惟上訴人於辦理系爭抵押權設定登記時，其又同意擔任義
      務人兼債務人，並設定普通抵押權登記，益見上訴人願承擔張隆吉之借款債務
      ，是被上訴人亦勿庸舉證有交付借款予上訴人之事實；上訴人空口否認，徒以
      被上訴人未能舉證證明交付借款金錢與伊云云，並不足採。至該借款契約書雖
      記載於八十八年四月二十日書立及同日收訖二百萬元云云，惟兩造均不否認該
      借款契約書係為本件抵押權設定之用，且於八十七年五月間借貸二百萬元（原
      審卷二一、二八三九頁），則該「八十八年四月二十日」之記載應係誤記，甚
      為明顯，惟不影響本件消費借貸之成立。另上訴人所提最高法院七十年七月七
      日七十年度第十八次民事庭會議決議(三)係指「抵押權既登記為某甲本人債務人
      之擔保，而不及其他，自應審究某甲對某丙是否負有債務，而為應否准許塗銷
      登記之判斷。」核與本件抵押權登記「上訴人為義務人兼債務人」之情形不同
      ，自難比附援引為其有利之認定。
（三）上訴人另主張被上訴人曾於八十八年三月十五日收到伊所給付用以清償本件二
      百萬元債務之二百零二萬六千一百七十四元款項，本件二百萬元債務業已消滅
      云云，雖據提出甲○○於八十八年三月十五日簽立之收據一張為證（參原審卷
      第九頁反面），並經甲○○當庭自認確曾收到該筆款項無誤，惟被上訴人否認
      甲○○收受之該筆款項係上訴人用以清償本件二百萬元債務之用，辯稱本件二
      百萬元債務尚未據上訴人清償分文等語（參原審卷第二十一頁、第三十九頁）
      。按當事人主張有利於己之事實者，就其事實有舉證之責任。民事訴訟法第二
      百七十七條定有明文，上訴人既主張上開八十八年三月十五日收據上所示之二
      百零二萬六千一百七十四元款項係用以清償本件二百萬元債務，即應由其先負
      舉證之責。惟查上開八十八年三月十五日收據係由甲○○所簽立，並非被上訴
      人所書立，且收據係記載：「立据人甲○○茲收到代領廖豐榮君給丙○○君新
      台幣貳佰零貳萬陸仟壹佰柒拾肆元正，確實收到無訛．．立据人甲○○。」等
      語，並未載明係供清償何筆債務或系爭抵押債務之用。參以上訴人於八十八年
      三月十二日所出具之同意書載稱：「本人丙○○賣給廖豐榮先生斗六市○○○
      段后庄子小段三０六號、面積０．四０五０八公頃，因欠甲○○債務願意將尾
      款貳佰零貳萬陸仟壹佰柒拾肆元，交給甲○○領取」等語（附本審卷）。則前
      述甲○○所簽具八十八年三月十五日之收據，顯為清償另筆積欠甲○○債務之
      用，洵堪認定。上訴人於原審所主張其清償之二百零二萬六千一百七十四元，
      可指定清償本件債務，要無可取。上訴人雖又主張該收據金額載明二百零二萬
      六千一百七十四元，核與本件二百萬元債務金額接近，可見上訴人於清償時係
      指定用以清償本件二百萬元債務等語，然就證據邏輯法則而言，收據上所記載
      之二百零二萬六千一百七十四元金額確與本件二百萬元債務金額接近，並不必
      然足以揣測推斷上訴人曾指定以該筆二百零二萬六千一百七十四元金額清償本
      件二百萬元之債務，上訴人就此項曾指定以二百零二萬六千一百七十四元金額
      清償本件二百萬元債務之主張，復未能盡舉證責任，其主張自無足採信。又上
      訴人所提出甲○○於八十八年一月二十一日簽立收到上訴人給付甲○○一百一
      十萬元（其中應給付張利啟三十萬元）之收據，係另筆與甲○○和解之事，與
      本件無涉，為上訴人所是認（本院八十九年三月十五日、五月二十二日準備程
      序筆錄），自無庸併予斟酌。
（四）矧，被上訴人抗辯主張：張隆吉持上訴人所簽發，張隆吉、張宜雅背書面額四
      百萬元之支票，向甲○○借款四百萬元，該筆款項是甲○○向艾相陵借的，本
      來要以斗六市○○○段后庄子小段三０六地號田地設定抵押權給艾相陵，但設
      定被駁回，上訴人才說要賣地來還等事實，業據提出支票影本、同意書、存款
      存摺，及土地登記申請書、抵押權設定契約書印鑑證明及身分證等影本為證（
      參原審卷第四十二至四十七頁、本院卷）；上訴人則辯稱四百萬元債權不存在
      ，支票乃係訴外人張隆吉所盜開。惟查甲○○現執有上訴人於八十八年五月三
      十日簽發，斗六市農會票號ＦＡ0000000號、面額四百萬元之支票乙紙
      ，業據提出支票原本為證（原審卷三九頁），且前揭辦理抵押權設定予艾相陵
      所需之證件資料中，復有該筆土地所有權狀、上訴人及張隆吉之印鑑證明書、
      印鑑章、國民身分證等物，印鑑章並用印於土地登記申請書、抵押權設定契約
      書上；再參以丙○○於八十八年三月十二日所擬具之同意書載稱：「本人丙○
      ○賣給廖豐榮先生斗六市○○○段后庄子小段三０六號、面積０．四０五０八
      公頃，因欠甲○○債務願意將尾款貳佰零貳萬陸仟壹佰柒拾肆元，交給甲○○
      領取等情。則被上訴人抗辯甲○○所簽具八十八年三月十五日之收據，係與斗
      六市○○○段后庄子小段三０六號田地設定抵押被駁回之債務有關，尚非無因
      。上訴人前開主張，益無可取。
四、綜右所述，本件上訴人主張系爭抵押權所擔保之債權，因被上訴人未交付金錢或
    已清償而不存在，其從屬之抵押權亦同時消滅云云，均無足取。從而，上訴人本
    於民法第七百六十七條物上請求權之規定，訴請確認系爭抵押債權不存在，及被
    上訴人應將系爭抵押權設定登記予以塗銷，非屬無據，不予准許。原審為上訴人
    敗訴之判決，核無違誤。上訴意旨指摘原判決不當，求予廢棄改判，為無理由，
    應予駁回。又本件事實已臻明確，兩造其餘攻擊防禦方法，均不生影響於本判決
    之結果，自毋庸一一論述，併予敘明。
五、據上論結，本件上訴為無理由，依民事訴訟法第四百四十九條第一項、第七十八
    條，判決如主文。
中      華      民      國    八十九    年      七      月    十一      日
                                    臺灣高等法院臺南分院民事第三庭
~B1審判長法官  林    輝    雄
~B2      法官  莊    俊    華
~B3      法官  高    明    發
右為正本係照原本作成。
如對本判決上訴，須於判決送達後二十日內向本院提出上訴狀，其未表明上訴理由者
，應於上訴後二十日內向本院提出上訴理由書。
中      華      民      國    八十九    年      七      月    十三      日
~B法院書記官  陳    昆    陽


司法院資訊處製作；財團法人民間司法改革基金會備份。
